【裁判字號】    98,交聲,857
【裁判日期】    980527
【裁判案由】    交管條例聲異
【裁判全文】
臺灣板橋地方法院刑事裁定             98年度交聲字第857號
原處分機關  臺北市政府警察局
異  議  人
即受處分人  甲○○
上列異議人即受處分人因違反道路交通管理處罰條例案件，對於
臺北市政府警察局中華民國98年3 月2 日所為之北市警交裁計字
第9803020004號之處分，聲明異議，本院裁定如下：
    主  文
原處分撤銷，發回原處分機關。
    理  由
一、原處分意旨略以：異議人即受處分人甲○○係領有臺北市政
    府警察局核發之臺北市計程車駕駛人執業登記證（證號：A0
    20892 號）之計程車駕駛人，因「不依規定期限參加執業登
    記證查驗逾期達6 個月以上」之違規行為，經原處分機關即
    臺北市政府警察局依道路交通管理處罰條例第36條第3 項、
    第4 項規定，於民國98年3 月2 日以北市警交裁計字第9803
    020004號裁決書（下稱裁決書）廢止受處分人執業登記，並
    自97年10月20日起1 年內不得申辦執業登記等語。
二、聲明異議意旨略以：依道路交通管理處罰條例第34條第3 項
    規定，當計程車駕駛人，不依規定期限辦理執業登記事項之
    異動申報，或參加年度查驗者，警察機關應先予以舉發裁處
    計程車駕駛人罰鍰之告誡或警告性處分，並位規定送達舉發
    通知單，如受處分人經舉發後逾6 個月仍不辦理時，警察機
    關始得依同條第4 項規定廢止受處分人之執業登記。本件異
    議人雖未依規定辦理執業登記事項之年度查驗，但原處分機
    固先裁處罰鍰，惟其裁處罰鍰時，並未將舉發通知單送達異
    議人，以致異議人不知受有罰鍰之告誡處分，其即逕以異議
    人「不依規定期限參加執業登記證查驗逾期達6 個月以上」
    而廢止執業登記，顯有不當，爰聲明異議，請求撤銷該處分
    等語。
三、經查：
（一）按計程車駕駛人執業登記管理辦法第11條第1 項規定：「
      計程車駕駛人自領得執業登記證及其副證之翌年起，應於
      每年出生日前後1 個月內檢具下列文件，送發證警察局查
      驗：一國民身分證。二職業駕駛執照。……」，據此規定
      ，本件異議人應於每年出生日即1 月4 日前後1 個月內，
      即每年12月4 日至2 月4 日之期間，向發證警察局即原處
      分機關辦理計程車駕駛人執業登記年度查驗。然而異議人
      人自96年12月4 日至97年2 月4 日之期限內，未依規定辦
      理97年執業登證查驗，迄於98年3 月2 日，已逾6 個月等
      情，有原處分機關裁決書、內政部警政署計程車駕駛人資
      訊系統查詢資料各1 件等附卷可憑，足認異議人確有前述
      不依規定參加執業登記年度查驗逾6 個月以上之違規事實
      。
（二）次按計程車駕駛人，不依規定期限，辦理執業登記事項之
      異動申報，或參加年度查驗者，處新臺幣（下同）1,200
      元罰鍰；逾期6 個月以上仍不辦理者，廢止其執業登記，
      且未滿1 年不得再行辦理執業登記，道路交通管理處罰條
      例第36條第3 項、第4 項固定有明文。然按憲法第15條亦
      明定人民之生存權、工作權應予保障。本件異議人既為計
      程車駕駛人，其執業登記證為其駕駛計程車據以營業為生
      之必要條件，若發證之警察機關註銷（廢止）其執業登記
      ，足以改變或剝奪受處分人之執業身分、地位，自應踐行
      正當法律程序，並以侵害最小之方式先行辦理，方合乎比
      例原則及憲法上保障人民工作權之本旨；而所謂侵害最小
      之方式，諸如先行以通知辦理或予罰鍰之告誡或警告性處
      分，如受處分人仍未遵循，始可為後續之註銷（廢止）其
      執業登記之重大處置，若未有先行通知辦理或罰鍰之前置
      處分，而逕予註銷（廢止）其執業登記者，不啻剝奪受處
      分人之工作權，更與憲法第8 條所保障之正當法律程序有
      違（臺灣高等法院97年度交抗字第1975號、第1953號裁定
      意旨參照）。觀諸上開道路交通管理處罰條例第36條第3
      項規定，足悉該規定係考量各類裁處內容對於計程車駕駛
      人之財產及工作權之限制程度，而為區別適用。是本於前
      揭憲法保障正當法律程序及人民工作權之意旨，即應解釋
      為計程車駕駛人不依規定期限參加年度查驗，發證之警察
      機關應先行舉發罰鍰；如受處分人經舉發罰鍰後，仍未參
      加年度查驗，且逾期6 個月以上仍不辦理時，始得註銷（
      廢止）其執業登記。
（三）又按行政機關所為公法上有特定相對人之意思表示或意思
      通知，除法律另有特別規定外，其以非對話方式為之者，
      應以達到相對人時生效；所謂「達到」，係指使相對人立
      於可瞭解之狀態為已足。又行政程序法就行政機關所為有
      特定相對人之書面行政處分或行政行為之送達，應依該法
      第67條至第91條規定為之；至該法第110 條第1 項明定：
      「書面之行政處分自送達相對人及已知之利害關係人起；
      書面以外之行政處分自以其他適當方法通知或使其知悉時
      起，依送達、通知或使知悉之內容對其發生效力」。查交
      通違規行為之舉發，依道路交通管理處罰條例第9 條第1
      項「受舉發人於接悉該舉發通知單後15日內得不經裁決，
      逕依同條例第92條第3 項之罰鍰基準，向指定處所繳納罰
      鍰結案」之規定，其性質屬於舉發機關所為有特定相對人
      之書面行政處分，依前行政程法規定，該機關應將書面（
      舉發通知單）送達於受舉發之被通知人，或使其達於可瞭
      解該舉發通知單內容之狀態，方可認定該機關業已依法踐
      行舉發程序並發生效力。再者，行政機關作成有特定相對
      人之行政處分，其送達須符合行政程序法第78條第1 項「
      對於當事人之送達，有下列各款情形之一者，行政機關得
      依申請，准為公示送達︰一、應為送達之處所不明者。二
      、於有治外法權人之住居所或事務所為送達而無效者。三
      、於外國或境外為送達，不能依第八十六條之規定辦理或
      預知雖依該規定辦理而無效者」之規定，始得依公示送達
      方式送達該行政處分。查本件異議人人具有前開違規行為
      後，原處分機關曾於97年3 月24日以北市警交大字第A000
      00000 號舉發通知單先行舉發罰鍰，並以郵政送達方式將
      該舉發通知單送至異議人駕籍所在地即「臺北市松山區○
      ○○路○ 段89之1 號」，經以該址查無此人，以致該舉發
      通知單未送達異議人人，原處分機關遂於97年10月24日以
      北市警交字第09733960301 號公告登載於97年11月6 日臺
      北市政府公報，以為公示送達等情，固據原處分機關於本
      案聲明異議移送書之意見欄內敘明上旨在卷，並有原處分
      機關98年5 月19日北市警交字第09832157100 號函暨所附
      之前開舉發通知單、退回郵件、臺北市政府公報各1 件在
      卷可稽。然本件異議人之住所地、駕籍地及居所地，均在
      「臺北縣五股鄉○○路○ 段32巷7 號7 樓」，且自96 年6
      月25日遷入該址迄今，並未遷出，此有受處分人個人基本
      資料查詢表在卷可徵，則異議人人是否有上揭行政程序法
      第78條第1 項所定可准為公示送達之情形，即有疑義，在
      原處分機關未能舉證證明異議人已具備上開得公示送達之
      要件時，即逕依公示送達方式送達異議人上開罰鍰舉發通
      知單，難謂適法。
四、綜上所述，異議人未依限辦理97年執業登記查驗，於逾期未
    達6 個月時，原舉發機關既未能證明罰鍰舉發通知單，業已
    踐行合法送達程序，使異議人可瞭解該罰鍰處分之內容，即
    逕以其逾期6 個月以上仍不辦理年度查驗為由，作成廢止異
    議人執業登記證之重大處分，核與旨揭道路交通管理處罰條
    例第36條第3 項規範目的暨憲法揭示保障工作權之本旨不符
    ，原處分難謂為妥適，是以本件異議為有理由，原處分應予
    撤銷，並發回原處分機關查明後，依法另為適當處理。
五、據上論斷，應依道路交通管理處罰條例第87條第2 項，道路
    交通案件處理辦法第20條前段，裁定如主文。
中    華    民    國    98    年    5     月    27    日
                  交通法庭  法  官  趙義德
上列正本證明與原本無異。
如不服本裁定，應於裁定送達後5日內敘明抗告理由，向本院提
出抗告狀。
                            書記官  謝嘉玲
中    華    民    國    98    年    6     月    5     日


司法院資訊處製作；財團法人民間司法改革基金會備份。
